【裁判字號】    99,上易,226
【裁判日期】    991123
【裁判案由】    損害賠償
【裁判全文】
臺灣高等法院臺中分院民事判決         99年度上易字第226號
上  訴  人  吳沁容
訴訟代理人  劉喜律師
複 代理 人  劉玉珠
被 上訴 人  丁蘭茵
訴訟代理人  藍世杰
上列當事人間請求損害賠償事件，上訴人不服台灣台中地方法院
民國99年4月13日99年度訴字第364號第一審判決，提起上訴，本
院於99年11月9日言詞辯論終結，判決如下：
    主  文
上訴及追加之訴均駁回。
第二審及追加之訴訴訟費用由上訴人負擔。
    事實及理由
一上訴人於本院主張：辦理本件解除套繪期間，有支出測量、建
  築線、地政、行政、土地鑑界、地質鑽探等各項費用，被上訴
  人均未支付，又上訴人代被上訴人所支出之費用，於被上訴人
  將來要蓋建房屋時，該部分費用均無須再繳納，被上訴人已受
  有利益，且上訴人已完成解除土地套繪項目約百分之70之進度
  ，現因被上訴人不予配合拆除三合院房屋及倉庫，導致上訴人
  無法繼續辦理完成所有解除套繪工作，但因被上訴人確實獲有
  上述利益，且上訴人已給付前述勞務，故上訴人得追加不當得
  利、無因管理及給付勞務法律關係，又於本院追加除給付本金
  新台幣（下同）67萬元外並給付自民國99年4月22日上訴狀繕
  本送達被上訴人翌日起至清償日止按年息百分之五計算之利息
  。因上訴人追加部分與本訴訟之基礎事實同一，依民事訴訟法
  第255條第1項第2款規定，應予准許，合先敘明。
二上訴人主張其與被上訴人於95年8月29日簽訂委託契約書（下
  稱系爭契約），由被上訴人委託上訴人就坐落台中縣神岡鄉○
  ○段第149-4、-6、13等3筆地號土地（下稱系爭土地），辦理
  解除套繪及完成取得建造等工作，簽約當時並由被上訴人交付
  面額30萬元之現金支票1紙予上訴人收執，以為訂金之用。因
  被上訴人未依約配合拆除系爭土地上之超出建物，致無法於4
  個月期限內，辦理完成解除套繪及取得建照之工作。其後兩造
  另於96年8月13日簽立協議書（下稱系爭協議書），就系爭土
  地辦理解除套繪之時間，自96年8月15日至96年10月15日止，
  延長2個月，被上訴人並欺騙上訴人簽發發票日96年8月27日、
  到期日96年10月15日、面額30萬元、票號446653號之本票1紙
  （下稱系爭本票）交其作為退還上開訂金之用，其後被上訴人
  並持系爭本票聲請裁定准予強制執行，且對上訴人聲請強制執
  行，令上訴人損失嚴重。查本件係因被上訴人未配合將系爭土
  地上支超出建物拆除，始無法於期限內辦理完成解除套繪及取
  得建照，故被上訴人顯有違反系爭契約第5條約定之情事，爰
  主張依違約債務不履行、不當得利、無因管理及給付勞務之法
  律關係，請求擇一判決被上訴人賠償上開支出各項費用之損失
  等語。並聲明：被上訴人應給付上訴人67萬元及自上訴狀送達
  之翌日起至清償日止按年息百分之五計算之利息。
二被上訴人抗辯略以：上訴人當初係假冒建築師身分，欺騙被上
  訴人與其簽訂系爭契約，並約定於4個月完成系爭土地（農地
  ）解除套繪及申請興建農舍之許可建造等工作，上訴人並向被
  上訴人先收取30萬元之現金支票訂金。詎4個月期間屆滿，上
  訴人並未依約完成上開工作，被上訴人遂於96年8月間向上訴
  人要求退還訂金，後經上訴人要求再給予2個月時間，以辦理
  系爭土地解除套繪等工作，兩造遂另於96年8月13日簽立系爭
  協議書，並由上訴人簽發系爭本票交予被上訴人作為退還訂金
  之用，且約定如未於96年10月15日辦理完成解除套繪工作，即
  由被上訴人兌現該本票。然其後2個月期間屆滿，上訴人仍未
  完成前開工作，上訴人復拒不支付系爭本票票款，被上訴人始
  將系爭本票聲請裁定准予強制執行，並對上訴人聲請強制執行
  求償。依上所述，本件係上訴人違約在先，被上訴人並無任何
  違約之情事，蓋系爭土地上並無任何建物，上訴人所稱：係因
  被上訴人違約不配合拆除系爭土地上之超出建物，方無法完成
  解除套繪等工作云云，顯與事實不符，不足採信。此外，被上
  訴人亦無詐騙上訴人簽發系爭本票之行徑。本件申訴建照案，
  礙於無法解除套繪，上訴人謊稱有照建築師，表示衡諸情事，
  有把握於4個月內完成解除套繪及申請興建農舍之許可建造等
  工作，由於被上訴人急於建造農舍居住，方才於其詐騙之下，
  以超出行情甚多之價格委託之。上訴人違約在先，被上訴人要
  求解約、退還訂金，其竟誣告被上訴人有未配合事項，為詐騙
  被上訴人金錢，無所不用其極。是本件上訴人之請求，為無理
  由。並聲明：駁回上訴人之訴。
三本件第一審對於上訴人之請求，判決全部敗訴，上訴人不服，
  聲明廢棄並命被上訴人應給付上訴人67萬元及法定遲延利息。
  被上訴人則求為判決駁回上訴。
四本院審理之結果：
  (一)本件兩造就有簽立系爭契約、系爭協議書，且上訴人有收受
    被上訴人交付之30萬元現金支票訂金，其後上訴人亦有簽發
    系爭本票交予被上訴人作為退還訂金之用等情均不爭執，復
    有系爭契約、系爭協議書、系爭支票及本票等件影本在卷可
    憑，此部分自堪信為屬實。
  (二)上訴人雖另主張本件係因被上訴人不配合拆除系爭土地上之
    超出建物，始無法於期限內辦理完成解除套繪及取得建造許
    可，故被上訴人有違約債務不履行之情事，自應負損害賠償
    之責云云，然此為被上訴人所堅決否認。則本件茲應審究者
    ，乃被上訴人有無上訴人指稱違約債務不履行之行為，進而
    應負損害賠償之責？按損害賠償之債，以有損害之發生及有
    責任原因之事實，並二者之間，有相當因果關係為成立要件
    。則原告所主張損害賠償之債，如不合於此項成立要件者，
    即難謂有損害賠償請求權存在（參最高法院48年台上字第48
    1號判例意旨）。又當事人主張有利於己之事實者，就其事
    實有舉證之責任，民事訴訟法第277條前段亦有明文規定。
    故上訴人就其上開有利於己之主張，自應負舉證之責。經查
    ，(1)依系爭契約第一條末所載「本案負責解除套繪，4個月
    完成建造」等情，可知上訴人就系爭土地必須於上開期限內
    完成前揭工作，此亦為上訴人所不否認，又綜觀系爭契約所
    有約定之條項（包含上訴人所指稱之第五條約定），並無載
    明被上訴人必須配合將系爭土地上之超出建物予以拆除之內
    容，則上訴人所稱：被上訴人依約負有拆除該超出建物之義
    務云云，顯有相當疑義，自難逕予採認。(2)嗣因上訴人未於
    原約定之期限內完成上開工作，兩造遂另於96年8月13日簽
    訂系爭協議書，自96年8月15日起至96年10月15日止，延長2
    個月辦理期間，並由上訴人將原所收取之訂金30萬元，簽發
    同面額之系爭本票退還予被上訴人收執等情，亦為上訴人所
    不爭執，至上訴人雖另稱：係遭被上訴人詐騙始簽發系爭本
    票云云，然其並未舉證以實其說，自難採信。又觀系爭協議
    書之內容，亦無被上訴人必須將系爭土地上超出之建物拆除
    之約定，準此，則被上訴人如確有上訴人所稱上開違約之情
    事，則於其後簽立系爭協義書時，其為何未要求必須載明被
    上訴人應配合履行上開義務之內容，卻反而將原所收取之訂
    金30萬元，另簽發同面額系爭本票退還被上訴人收執之理？
    此顯與常情相違。再觀上訴人所提出之相關費用明細表等資
    料，姑不論是否確因本件系爭契約所支出之費用，亦不得直
    接遽為被上訴人確有違約不履行之佐證。(3)此外，上訴人復
    無法提出其他積極確切事證，足以證明其上開所陳，依舉證
    責任分配之原則，其自應受不利之認定，是上訴人上開主張
    ，自不足取。又上訴人為解除套繪而支付之各項申請費用及
    勞務，係基於系爭契約所為，核與無因管理及不當得利之構
    成要件不符，且上訴人解除套繪取得建照之任務並未完成，
    被上訴人未因此而取得利益，上訴人亦難以無因管理或不當
    得利向被上訴人請求給付費用，其追加之訴，亦無理由，應
    予駁回。
  (三)綜上所述，本件上訴人既無法舉證證明被上訴人依系爭契約
    負有拆除系爭土地上之超出建物義務及被上訴人有何違約未
    配合拆除之行逕，自難謂被上訴人有何可歸責於己之債務不
    履行事由，而須對上訴人負損害賠償之責。從而，上訴人主
    張依前揭法律關係，請求被上訴人應給付67萬元及法定遲延
    利息，為無理由，原審予以駁回，尚無不合，上訴意旨指摘
    原判決不當，核無理由，應予駁回。
五兩造其餘之攻擊防禦方法，核與本件判決結果不生影響，爰不
  予贅述，併予敘明。
六據上論結，本件上訴及追加之訴均為無理由，依民事訴訟法第
  449條第1項、第78條，判決如主文。
中    華    民    國    99    年    11    月    23    日
                民事第五庭    審判長法  官  李寶堂
                                    法  官  鄭金龍
                                    法  官  黃永祥
以上正本係照原本作成。
不得上訴。
                                    書記官  陳如慧
中    華    民    國    99    年    11    月    24    日
                                                      Ｓ

司法院資訊處製作；財團法人民間司法改革基金會備份。
